【裁判字號】    91,易,2160
【裁判日期】    920515
【裁判案由】    詐欺
【裁判全文】
臺灣高雄地方法院刑事判決                        九十一年度易字第二一六號
    公  訴  人  臺灣高雄地方法院檢察署檢察官
    被      告  乙○○○
右列被告因詐欺案件，經檢察官提起公訴（九十一年度偵緝字第四一八號），本院判
決如左：
    主  文
乙○○○連續行使偽造私文書，處有期徒刑陸月，如易科罰金，以參佰元折算壹日。
    事  實
一、乙○○○於民國八十六年八月及八十七年八月間，分別召集如附表所示之民間互
    助會，丙○○及甲○○分別以自己及陳守善（甲○○之夫）名義參加二、三會，
    並已如附表所示之時間各標得一會，分別尚餘一、二活會，詎乙○○○於會期中
    ，因遭附表一所示互助會其他會員倒會，為求解決資金困境，竟基於偽造文書及
    意圖為自己不法所有之概括犯意，先於八十八年三月五日及同年七月五日，在其
    原位於高雄市○○區○○街十一巷二十七之五號住所之開標地點，偽以甲○○之
    名義，連續書寫僅載標金利息均為新台幣（下同）三千二百元之標單二紙，並持
    以向在場競標之會員偽稱係甲○○出具而行使，冒標如附表二所示互助會中甲○○之活會二會，復於八十八年十二月十五日在上述開標地點，再以相同之方法書
    寫標金利息為二千二百元之標單一紙，並持以向在場競標之會員偽稱係丙○○出
    具而行使，冒標如附表一所示互助會中丙○○之活會一會，致生損害於丙○○、
    甲○○，俟得標後，再以向其他活會會員宣稱丙○○、甲○○得標之詐術，使其
    餘活會會員陷於錯誤而交付會款，詐得會款約八十九萬元。嗣丙○○、甲○○分
    別於九十年七月十五日及同年八月五日前往上開地點投標時，發現乙○○○已不
    知去向，始知上情。
二、案經丙○○、甲○○向臺灣高雄地方法院檢察署檢察官告發後偵查起訴。
    理  由
一、訊據被告乙○○○對右揭事實於本院審理時坦承不諱（詳本院卷第二五至二七頁
    、一八七、一八八頁），核與告發人丙○○、甲○○分別於警偵訊及本院審理時
    指訴之情節相符（見警訊第一、二頁、偵緝卷第一八、一九頁、本院卷第二五至
    二七頁），並有卷附會單影本二份可資佐證（詳本院卷第三三、三八頁），是被
    告之自白顯與事實相符，堪以採信，本件事證明確，被告之犯行，洵堪認定。
二、按民法雖於八十八年四月二十一日修正公布增訂合會專節，惟本件附表所示之互
    助會，係在發生前開民法修正公布前，依法律不溯及既往之原則，本件會首會員
    間之權利義務關係，尚無適用前述民法修正後規定之餘地。次按我國民間互助會
    ，係由會首招募會員參加所組成，每於標會時，通常由欲標取會款之會員，在空
    白紙條上，或僅書立其姓名、綽號及數字者，甚或祗書寫數字而未書立其姓名、
    綽號，另以上開言詞等方法表示係何會員所出具者，則依習慣或特約均足以辨明
    係該會員以所書數字為標息金額參加競標之標單，自應以私文書論，最高法院八
    十九年度台上字第一三一九號判決意旨參照。再按民間互助會，除有特別約定外
    ，僅係會首與會員間訂立之契約，會員與會員間並無法律關係存在。而已得標會
    員，依據其與會首間之契約，無論何人得標，均有按期繳交會款之義務，故會首
    冒名盜標，其詐欺之對象，應僅限於未得標之會員，對已得標會員，無詐欺可言
    ，最高法院八十六年度台上字第四八三五號判決意旨參照。查本案被告既先偽造
    他人標單復持以行使，並以此詐術使活會會員陷於錯誤而交付會款，核其所為，
    係犯刑法第二百十六條、第二百二十條、第二百十條行使偽造準私文書罪及刑法
    第三百三十九條第一項之詐欺罪。其偽造標單後進而行使，偽造之低度行為應為
    行使之高度行為所吸收，不另論罪。又被告先後多次之行使偽造準私文書及詐欺
    犯行，方法相同，觸犯構成要件相同之罪，顯均係基於概括犯意為之，為連續犯
    ，均依刑法第五十六條之規定，以一罪論。而其所犯上開兩罪之間，有方法結果
    之牽連關係，依刑法第五十五條之規定，應從重之行使偽造準私文書罪處斷。公
    訴意旨漏未論及行使偽造準私文書罪部分，尚有未洽，惟此部分犯行與起訴之詐
    欺罪間，有牽連犯之裁判上一罪關係，自為起訴效力所及，本院應予審理。此外
    ，公訴意旨尚認被告詐欺之對象包括死會會員在內，然依前開最高法院判決意旨
    ，應僅限活會會員，是此部分之意旨，尚有誤會，均併此敘明。爰審酌被告冒用
    他人名義標得會款，足生損害於他人，並破壞經濟秩序，行為殊不足取，惟念其
    並無前科紀錄，有臺灣高等法院被告全國前案紀錄表附卷可稽，素行尚佳，且於
    本院審理中復與被害人丙○○、甲○○達成和解，有和解筆錄二份在卷可查，是
    其犯後態度尚稱良好，然前開和解金額迄未支付等一切情狀，量處如主文所示之
    刑，並諭知易科罰金之折算標準，以資懲儆。又刑法第四十一條業已於九十年一
    月十日修正公布，並於九十年一月十二日生效，依其修正內容為犯最重本刑為五
    年以下有期徒刑以下之刑之罪，而受六個月以下有期徒刑或拘役之宣告，因身體
    、教育、職業、家庭之關係或其他正當事由，執行顯有困難者，得以一元以上三
    元以下折算一日，得易科罰金；另易科罰金乃刑之執行事項，與罪刑輕重無關，
    應依新法即裁判時之法律而無刑法第二條第一項但書之適用，亦經最高法院二十
    四年七月總會決議在案，是就被告宣告之刑依新法併以諭知易科罰金之折算標準
    ，併此敘明。
三、偽造之標單三紙係經被告放置在其原位於高雄市○○區○○街十一巷二十七之五
    號之住所內，該住所業經債權人查封，故無法尋得，業據被告供陳在卷（本院卷
    第一九一頁），為免將來執行之困擾，爰不諭知沒收。
四、公訴人移送併案意旨略以（九十一年度偵字第二七三四二號）：被告另召集(1)會
    期八十六年八月十五日起至九十年十月十五日止，共六十八會，會款五千元，(2)
    會期八十七年八月五日起至九十年八月二十日止，共四十三會，會款一萬元，每
    月，(3)會期八十九年六月十日起至九十二年九月十日止，共四十一會，會款一萬
    元之互助會三會，然至九十年六月間，被告即避不見面，因認被告涉有偽造文書
    及詐欺罪嫌等語。經查：上開(2)部分之互助會，即為本案附表二所示之互助會，
    業經本院核對無訛，有互助會單二份附卷可稽（詳本院卷第三八頁、前發查卷第
    四頁），故被告所涉上開(2)部分互助會之犯行已經起訴，本院並予以審判，附此
    敘明。其餘二會經證人即活會會員楊洪麥、徐啟瑞、林張簡玉盞、林淑芬於偵查
    時證述：因被告曾說出面解決，但嗣後不見蹤影，故其等懷疑被告捲款逃逸等語
    （詳九十一年度發查字六四六九號第一七頁背面）；而被告復陳稱：上開二會並
    無冒標情事，僅有止會等語（本院卷第一九二頁），此部分尚不能證明被告有偽
    造標單或詐欺會款之情事，此外復查無其他積極證據足認另涉有偽造文書、詐欺
    之犯行，故併案部分與前開有罪部分尚無裁判上或實質上一罪關係，本院無從併
    案審理，應退回由檢察官另為適當之處理，併此敘明。
據上論斷，應依刑事訴訟法第二百九十九條第一項前段，刑法第五十六條、第二百十
六條、第二百二十條、第二百十條、第三百三十九條第一項、第五十五條、第四十一
條第一項，罰金罰鍰提高標準條例第一條前段、第二條，判決如主文。
本案經檢察官陳碧霞到庭執行職務。
中    華    民    國    九十二    年      五      月        十五      日
                                  臺灣高雄地方法院刑事第二庭
                                      法  官    吳為平
右正本證明與原本無異。
如不服本判決，應於判決送達後十日內，向本院提出上訴狀。
                                      書記官    曾秀鳳
中    華    民    國    九十二    年      五      月        十六      日
附表：
┌──┬───────────┬──────┬──────┬───────┐
│編號│    會          期    │會款(新台幣)│會員(含會首)│備   考       │
│    │    標  會  地  點    │            │數          │              │
├──┼───────────┼──────┼──────┼───────┤
│一  │八十六年八月十五日起至│五千元      │六十六會    │丙○○參加二會│
│    │九十年八月十五日止，每│            │            │，其中一會已於│
│    │月十五日在高雄市苓雅區│            │            │九十年五月十五│
│    │武智街十一巷二十七之五│            │            │日標得，尚餘一│
│    │號開標，每三個月加標一│            │            │會活會。      │
│    │次，採內標制。        │            │            │              │
│    │                      │            │            │              │
│    │                      │            │            │              │
├──┼───────────┼──────┼──────┼───────┤
│二  │八十七年八月五日起至九│一萬元      │四十三會    │翁阿借以其夫陳│
│    │十年八月二十日止，每月│            │            │守善名義參加三│
│    │五日在高雄市苓雅區武智│            │            │會，其中一會已│
│    │街十一巷二十七之五號開│            │            │於第三十一會時│
│    │標，每年二月二十日、八│            │            │標得，尚餘二會│
│    │月二十日各加標一次，採│            │            │活會。        │
│    │內標制。              │            │            │              │
│    │                      │            │            │              │
│    │                      │            │            │              │
│    │                      │            │            │              │
│    │                      │            │            │              │
└──┴───────────┴──────┴──────┴───────┘
附錄本判決論罪法條：
中華民國刑法第二百一十六條
行使第二百十條至第二百十五條之文書者，依偽造、變造文書或登載不實
事項或使登載不實事項之規定處斷。
中華民國刑法第二百一十條
偽造、變造私文書，足以生損害於公眾或他人者，處五年以下有期徒刑。
中華民國刑法第二百二十條第一項
在紙上或物品上之文字、符號、圖畫、照像，依習慣或特約，足以為表示
其用意之證明者，關於本章及本章以外各罪，以文書論。
中華民國刑法第三百三十九條第一項
意圖為自己或第三人不法之所有，以詐術使人將本人或第三人之物交付者
，處五年以下有期徒刑、拘役或科或併科一千元以下罰金。


司法院資訊處製作；財團法人民間司法改革基金會備份。
